【裁判字號】    95,訴,762
【裁判日期】    951110
【裁判案由】    確認通行權存在等
【裁判全文】
臺灣臺中地方法院民事判決  95年度訴字第762號
原      告  戊○○
                        號
            己  ○
            丙○○
            庚  ○
                        之7號.
共      同
訴訟代理人  施志明律師
複代理人    甲○○
被      告  壬○○○
                        號
訴訟代理人  丁○○
            辛○○
當事人間確認通行權存在等事件，本院於95年11月3日言詞辯論
終結，判決如下：
    主    文
確認原告就被告所有坐落臺中縣石岡鄉○○段金星面小段九０之
一地號內如附圖Ｂ部分所示面積一一一平方公尺土地及同小段九
０之八地號內如附圖Ｃ部分所示面積一五九平方公尺土地有通行
權存在。
被告應容忍原告於前項土地開設道路，供原告通行。
訴訟費用由被告負擔。
    事實及理由
一、本件原告起訴主張：
  (一)台中縣石岡鄉○○段金星面小段90-1、90-8號土地均為被告
    所有，上開2筆土地北側如附圖所示黃色部分，長約32公尺
    ，寬3.85公尺，面積約124平方公尺（下稱系爭土地），業
    經台中縣政指定為現有巷道，其中90-1號土地約占58平方公
    尺，90-8號土地約占66平方公尺。
    台中縣石岡鄉○○段金星面小段91-7號為原告戊○○所有，
    同段92-1號土地為原告己○、丙○○、庚○等3人共有，上
    開2筆土地均為袋地，原告4人以種植水果為生，原告所收成
    之水果均須運經系爭土地以聯絡頭坪巷（如附圖所示綠色道
    路）。詎被告以系爭土地為其所有，竟於系爭土地釘立鐵樁
    ，不僅否認原告對系爭土地之通行權存在，並妨害原告以車
    輛載運水果經由系爭土地對外聯絡。
  (二)按「土地因與公路無適宜之聯絡，致不能為通常使用者，土
    地所有人得通行周圍地以至公路。」「有通行權人，於必要
    時，得開設道路。」民法第787條第1項、第788條分別定有
    明文。
    經查：原告所有金星面小段91-7、92-1號土地均為袋地，被
    告既於系爭土地上釘定鐵樁，顯已否認原告之通行權存在，
    原告即有訴請確認之必要。
    再查：台中縣政府將系爭土地劃為現有巷道，其目的在供果
    農運輸水果，原告4人均以種植水果維生，收成之水果均須
    運經系爭土地以聯絡頭坪巷，被告既在系爭土地釘立鐵樁妨
    害原告運送水果，原告即有開設道路之必要，道路寬度依台
    中縣政府之指定為3.85公尺，長度則自頭坪巷起至聯絡92-1
    號土地止，全長約32公尺。
    並聲明：求為判決如主文所示。
二、被告則辯以：現有道路是築在被告所有90-8及90-1地號土地
    上，屬私有土地，原告無通行權，不能通行系爭道路。系爭
    土地為被告所有，被告之財產權應受憲法保障、可排除他人
    干涉。20幾年前，被告於90-1地號土地上為存放水果，而築
    系爭道路，該倉庫因921地震倒塌，該通路無存在必要，應
    予廢除，系爭道路純供被告私人使用，地價稅並未減免，自
    非供公共使用。且原告迄今均有替代道路可以通行，無通行
    被告所有系爭道路之必要。
    答辯聲明：求為判決駁回原告之訴。
三、按「土地因與公路無適宜之聯絡，致不能為通常使用者，土
    地所有人得通行周圍地以至公路。但對於通行地因此所受之
    損害，應支付償金」。「前項情形，有通行權人，應於通行
    必要之範圍內，擇其周圍地損害最少之處所及方法為之」。
    「有通行權人，於必要時，得開設道路。但對於通行地因此
    所受之損害，應支付償金」。民法第787條、第788條分別定
    有明文。所謂「土地與公路無適宜之聯絡」，係指土地所有
    人之土地與公路隔離，全無進出之通路或雖有進出之通路，
    但不適宜者而言。例如土地四週均為他人土地圍繞或土地與
    公路間為懸崖絕壁，難以闢地通行是。而此情形之造成，為
    一時（例如道路坍方，橋樑斷落）或繼續者，則非法律所問
    。符合上揭法律規定要件後，有通行權人，自得通行周圍地
    以至公路，必要時，並得開設道路通行。而周圍地所有人則
    有容忍其通行之義務，但通行權人對於通行地因此所受之損
    害，應支付償金。此項價金支付義務，在通行權確定時起，
    為通行權土地之法定負擔。又償金並非通行土地之對價，此
    項通行權之基礎為土地之相鄰關係，只須有必要通行權要件
    之存在，其通行權不因不支付償金而消滅，故通行權人縱不
    支付償金，被通行土地之所有人，僅得依債務不履行規定，
    請求給付償金，而不得禁止其通行。土地所有人於具備必要
    通行權之要件後，即有通行周圍土地以至公路之權，但仍應
    於通行之必要範圍內，擇其周圍地損害最少之處所及方法為
    之。必要時，開設道路，其路寬亦應按通行地通常使用所必
    要之程度定之。
    查坐落台中縣石岡鄉○○段金星面小段91-7地號土地為原告
    戊○○所有，同小段92-1地號土地為原告己○、丙○○、庚
    ○共有，相鄰同小段91-1及90-8地號土地為被告所有，此有
    土地登記謄本可證。觀諸地籍圖謄本，原告所有上開91-7及
    92-1地號土地四周均環繞他人私有土地，與公路無路可通，
    88年921地震之前，雖有條產業道路通往東面溪邊，但須原
    路折返，並非通往公路，因921地震，該條產業道路塌陷，
    不復存在，有照片可稽，而訴外人徐水源所有坐落同小段50
    9-4地號果園，921地震後自行築條聯外道路，以搬運水果，
    被告所拍、所指之聯外道路，係徐水源於其土地上自行開設
    之通路，與原告所有91-7及92-1地號土地尚間隔數筆他人土
    地，距離頗遠。兩造均為果農、相鄰同小段91-3地號土地所
    有人乙○○到庭供稱：「系爭現有通路有果園時，即有此條
    通路，迄今已走20幾年」。而被告於81年3月間於其所有坐
    落台中縣石岡鄉○○段金星面小段90-8地號土地上搭蓋建物
    時，依台中縣政府81年3月6日府工都字第37778號建築線指
    定成果圖，金星面小段90-8地號與金星面小段91-3地號間指
    定為現有巷道，其寬度為3.85公尺，並核發有81-1720號建
    造執照，此有台中縣政府94年2月3日府工工字第0940035543
    號函可按，是寬3.85公尺現有巷道為被告建造房屋定建築線
    所連接之巷道，不可廢。系爭現況道路用地經本院會同兩造
    及台中縣東勢地政事務所指派之測量員鑑測結果：「如附圖
    所示90-1地號內B部分面積111平方公尺，90-8地號內C部分
    面積159平方公尺，另訴外人乙○○所有91-3地號內B部分面
    積48平方公尺」。而系爭現有道路，往西直通頭坪巷。綜上
    所述，原告所有91-7及91-1地號土地係標準袋地，與公路隔
    離，因921地震產業道路塌陷，與路面差有7、8米深，無進
    出通路，致其土地不能為通常使用，依相鄰關係，原告自有
    通行權，得通行周圍地至公路，而被告所有如附圖所示著色
    區域土地（90-1地號內B部分面積111平方公尺及90-8地號內
    C部分面積159平方公尺)，係現有通行20餘年之巷路，原告
    通行被告所有系爭巷道，實屬必要且最適當，對周圍地損害
    最少之處所，被告否認原告就系爭土地有通行權存在，原告
    自有即受確認判決之法律上利益，原告對被告提起本件就系
    爭土地確認有通行權存在訴訟，洵屬正當，應予准許。被告
    主張20餘年前在其所有90-1地號土地上蓋有倉庫存放水果，
    為搬運水果而築系爭通路，茲因該倉庫於921地震倒塌，系
    爭通路無存在必要，擬予廢除。原告為通行必要，訴請被告
    容忍原告於系爭土地上開設道路，俾便通行，系爭現有巷路
    ，兩、三米寬不等，但適足一輛農耕機搬運農產品，自屬道
    路所需寬度，自應准許。
四、本件事證已臻明確，兩造所為其他攻擊、防禦方法，與判決
    結果不生影響，爰不逐一審究。
五、據上論結，原告之訴為有理由，依民事訴訟法第78條判決如
    主文。
中    華    民    國    95    年    11    月    10    日
                  民事第四庭    法  官  周靜秀
正本係照原本作成。
如對本判決上訴，須於判決送達後20日內向本院提出上訴狀。
中    華    民    國    95    年    11    月    14    日
                                書記官
                                                      S


司法院資訊處製作；財團法人民間司法改革基金會備份。
